【裁判字號】    96,上更(一),23
【裁判日期】    971008
【裁判案由】    損害賠償
【裁判全文】
臺灣高等法院高雄分院民事判決        96年度上更(一)字第23號
上  訴  人  丁○○
訴訟代理人  蘇吉雄律師
訴訟代理人  陳雅娟律師
被上訴人    辛○○○
            戊○○
            己○○
            庚○○
            子○○（甲○○承受訴訟人）住屏東市○○街1號
            丑○○（甲○○承受訴訟人）住屏東市○○街1號
            寅○○（甲○○承受訴訟人）住屏東市○○街1號
            癸○○（甲○○承受訴訟人）住屏東市○○街1號
            壬○○（甲○○承受訴訟人）住屏東市○○街1號
上九人共同
訴訟代理人  吳澄潔律師
上列當事人間請求損害賠償事件，上訴人對於民國94年4 月6 日
臺灣屏東地方法院93年度重訴字第68號第一審判決提起上訴，經
最高法院第一次發回更審，本院於97年9 月24日言詞辯論終結，
判決如下：
    主  文
上訴駁回。
第二審（除確定部分外）及第三審發回前訴訟費用由上訴人負擔
。
    事實及理由
一按當事人死亡者，得由其繼承人聲明承受續行訴訟，為民事訴
  訟法第168條、第175條所明定。被上訴人甲○○於民國97年4
  月11日死亡，其繼承人子○○、丑○○、寅○○、癸○○、壬
  ○○聲明承受續行訴訟，合於上開規定，自應准許。
二被上訴人起訴主張：被上訴人辛○○○、戊○○、己○○、庚
  ○○（下稱辛○○○等人）之被繼承人洪仙景（82年11月18日
  死亡）及被上訴人子○○、丑○○、寅○○、癸○○、壬○○
  （下稱子○○等人）之被繼承人甲○○（97年4 月11日死亡）
  ，於77年1 月13日與上訴人簽訂共同標購建地契約（下稱系爭
  合夥契約），共同出資向屏東縣政府標購坐落屏東縣潮州鎮○
  ○○段1小段230、156地號2筆土地（下稱系爭土地），以轉售
  圖利，並約定由洪仙景及甲○○分別持股6分之1，上訴人則持
  股6分之4。標購價金之先期款新臺幣（下同）3,595,480 元依
  上開持股比例負擔，餘款則於標得系爭土地後向銀行辦理貸款
  支付，並約定系爭土地於買受後再行出賣前，先以上訴人名義
  辦理登記，洪仙景及甲○○並已於77年1 月15日各給付先期款
  與上訴人完畢。又依系爭合夥契約約定，購買系爭土地後應儘
  速出售以分配利益，且約定最低每坪土地出售價230地號為35,
  000元、156地號為21,000元，如有承購者願以超過上開最低出
  售價購買，即均應同意出售。詎洪仙景及甲○○於86年6 月間
  覓得訴外人丙○○願就230、156地號土地分別以每坪115,000
  元及65,000元之價格購買並通知上訴人後，上訴人卻拒絕出售
  ，並任由其債權人查封拍賣完畢，致洪仙景及甲○○受有未能
  依上開價格出售之預期利益損失各5,352,157 元。辛○○○等
  人為洪仙景之繼承人、子○○等人為甲○○之繼承人，依法得
  繼承洪仙景、甲○○之上開權利等情。爰本於民法第680 條準
  用同法第544 條之債務不履行及侵權行為並繼承之法律關係，
  依選擇合併之方式，求為命上訴人應給付辛○○○等人5,352,
  157元、給付子○○等人5,352,157元，並均加計法定遲延利息
  之判決（原審為被上訴人全部勝訴之判決，上訴人聲明不服。
  本院前審將原審所命上訴人給付子○○等人及辛○○○等人之
  金額，於各超過4,984,955 元本息之範圍內予以廢棄，駁回被
  上訴人該部分之訴，其餘部分予以維持，駁回上訴人其餘之上
  訴。由上訴人就其敗訴部分，提起第三審上訴，經最高法院廢
  棄發回，被上訴人子○○等人及辛○○○等人各敗訴367,202
  元部分已確定）於本院聲明如主文所示。
三上訴人則以：洪仙景及甲○○除前期款外，就向銀行貸款之本
  息及地價稅等應分擔部分，均未依約給付，且其於78年5 月間
  即已將系爭土地以系爭合夥契約所訂價格出售與訴外人楊沈嫌
  ，並達成訴訟上和解辦理移轉登記，卻因遭洪仙景及甲○○聲
  請假處分查封系爭土地而無從履行，顯係洪仙景及甲○○違約
  在先，其自無賠償責任可言。另被上訴人並未能證明丙○○確
  有資力可購買系爭土地，則其以丙○○所提出之價格為計算損
  害之基準，亦無所據。再者，洪仙景及甲○○既於78年5 月間
  即為假處分，則其遲至93年11月間始提起本件訴訟，其請求權
  時效均已消滅，其亦得拒絕給付。又縱認其有賠償義務，亦應
  以其出售與楊沈嫌之價格、或系爭土地經拍賣之價格，而非丙
  ○○提出之價格為據，且其對洪仙景及甲○○各有代墊銀行貸
  款本息及地價稅之債權可供抵銷，經抵銷後，被上訴人已無可
  得請求之權利等語，資為抗辯。於本院聲明：(一)原判決除確定
  部分外廢棄。(二)上開廢棄部分被上訴人在第一審之訴及假執行
  聲請均駁回。
四兩造所不爭執之事項：
(一)洪仙景及甲○○於77年1 月13日與上訴人訂立系爭合夥契約，
  共同出資向屏東縣政府標購系爭土地，約定由洪仙景及甲○○
  分別持股1/6，上訴人則持股4/6。標購價金之先期款3,595,48
  0 元依上開持股比例負擔，餘款則於標得系爭土地後向銀行辦
  理貸款支付，並約定系爭土地於買受後再行出賣前，先以上訴
  人名義辦理登記，洪仙景及甲○○並已於77年1 月15日各給付
  先期款與上訴人完畢。又依系爭合夥契約約定，於購買系爭土
  地後應儘速出售以分配利益，且約定230 、156 地號土地之最
  低出售價分別為每坪35,000元及21,000元，如有承購者願以超
  過上開最低出售價購買，即均應同意出售。因上訴人否認系爭
  合夥契約，洪仙景及甲○○乃於78年5 月22日起訴請求上訴人
  辦理系爭土地之所有權移轉登記，經原審法院以78年度訴字第
  610 號判決認合夥尚未清算不得請求為由，駁回其請求，並經
  本院79年度上字第88號及最高法院80年台上字第703 號裁判駁
  回其上訴而確定。洪仙景及甲○○於上開訴訟敗訴確定後，即
  於80年9 月7 日另行提起確認就系爭土地有公同共有關係存在
  之訴訟，經原審法院以80年度重訴字第24號判決洪仙景及甲○
  ○勝訴，並經本院以81年度重上字第22號判決駁回上訴人之上
  訴而確定。嗣辛○○○等人及甲○○持上開確認判決請求辦理
  系爭土地所有權移轉登記，遭地政機關否准，乃再於90年間起
  訴請求上訴人辦理移轉登記，經本院以91年度重上字第9 號判
  准其請求而命上訴人應協同辦理移轉登記，並經最高法院於93
  年3 月18日以93年台上字第534 號裁定駁回上訴而確定。
(二)甲○○於78年5月8日以其與上訴人共同出資標得系爭土地，並
  以上訴人名義辦理登記，因上訴人企圖吞沒其所有持分，為免
  權益受損，而聲請就系爭土地為假處分。經原審法院以78年度
  全字第144號裁定准許後，於78年5月19日實地查封（78年度執
  全字第117 號），並於同年月20日送達假處分裁定與上訴人。
  嗣因甲○○所提起之78年度訴字第610 號移轉登記訴訟敗訴確
  定，上訴人乃於80年5月3日聲請撤銷該假處分裁定，經原審法
  院以80年度執聲字第102號裁准許撤銷確定。洪仙景再於80年7
  月5 日以上開相同理由聲請假處分，經原審法院以80年度全字
  第215號裁定准許，並於同年7月29日實地查封（80年度執全字
  第164號），81年1月18日送達假處分裁定與上訴人。嗣該假處
  分因系爭土地經債權人為華南商業銀行聲請拍賣而由原審法院
  以91年度執字第10596 號執行事件先後於91年11月7 日（156
  地號）及92年4 月3 日（230 地號）拍定。辛○○○等人乃於
  92年5 月7 日聲請撤銷該假處分裁定，經原審法院以92年度執
  聲字第46號裁准許撤銷確定。
(三)依系爭合夥契約第3、4條之約定，上訴人與洪仙景、甲○○原
  係共同出資標購系爭土地並以轉賣賺取價差獲利為目的，而先
  將系爭土地登記在上訴人名下，並約定最低出售價格，若有超
  出該價格之多數承買人時，則應由最高出價者優先承買。嗣系
  爭土地於標購並登記為上訴人名義後，即向臺灣土地銀行辦理
  抵押貸款1,200萬元，其中6,890,958元用以支付標購系爭土地
  之尾款，餘款則由上訴人自行使用。而此貸款所曾繳納之本息
  則均係由上訴人所支付。
(四)被上訴人於原審法院80年度重訴字第24號確認公同共有關係事
  件審理中，已向上訴人表明丙○○於80年5 月27日向洪仙景表
  示願就系爭土地，分別以每坪115,000元及65,000 元之價格，
  另由賣方負擔土地增值稅之承買條件購買系爭土地，及提示經
  洪仙景及甲○○委由顏平從律師以高雄郵局16支局第759 號存
  證信函告知上訴人，上訴人最遲於上開事件審理中當時即已知
  丙○○表示要承買系爭土地之情事，惟上訴人並未表示同意。
(五)楊沈嫌於80年9 月24日主張其與上訴人間就系爭土地有買賣關
  係，而起訴請求上訴人辦理移轉登記，並於原審80年度重訴字
  第25號訴訟審理中，在承辦法官表明當時系爭土地業經洪仙景
  為假處分查封之情形下，兩造仍同意辦理移轉登記，而達成訴
  訟上和解。
(六)丙○○於79年間曾購屋贈與前女友陳乙○○，該屋價值為4 百
  多萬元，丙○○以之為擔保，向臺灣中小企業銀行潮洲分行貸
  得470萬元，丙○○僅給付其中部分本息，其餘2,277,636元由
  陳乙○○於93年間自行清償。又丙○○於86年向臺灣土地銀行
  貸款4百萬元，迄96年3月27日止尚欠4,265,124元。
(七)系爭土地如以丙○○於80年6 月30日止所出價格及時點賣出，
  則系爭合夥關係清算時得扣抵之項目及金額，為尾款6,890,95
  8元、代墊之利息2,103,560元及地價稅99,655元，合計9,094,
  173 元，另尚應扣除土地增值稅。惟系爭土地上開買賣若依公
  告現值申報，因系爭土地於80年6月間出售時公告現值與77年3
  月10日購買時相同，其應繳納之土地增值稅額為零。
五協商整理兩造爭點如下：
(一)洪仙景及甲○○在原審法院80年度重訴字第24號請求確認共有
  關係存在事件之訴訟前，未知悉上訴人已出售系爭土地，且系
  爭土地因上訴人之放任拍定，始造成損害確定，則被上訴人之
  債務不履行及侵權行為損害賠償請求權之時效應自何時起算？
  於93年11月5日被上訴人起訴時，是否已罹於時效？
(二)上訴人於80年12月23日原審法院80年度重訴字第24號確認公同
  共有關係事件判決前，得知丙○○欲以高於系爭合夥契約所定
  價格購買系爭土地，得否以「已將系爭土地出售與楊沈嫌」為
  由，拒絕與丙○○訂約？如不得為之，則是否違反系爭合夥契
  約？
(三)上訴人若有違反系爭合夥契約，則丙○○是否有資力給付買賣
  價金以供上訴人與洪仙景及甲○○分配？
(四)如丙○○當時確可給付價金，則上訴人應賠償金額應以丙○○
  出價之價金39,003,900元或以92年4月3日拍定之價金20,581,9
  99元計算？依據為何？
(五)若上訴人應賠償被上訴人，則是否可主張抵銷以丙○○買受價
  格計算之土地增值稅、自80年7 月起至92年6月9日代墊之利息
  及違約金、地價稅或92年6月9日拍定時之土地增值稅、給付楊
  沈嫌之違約金2 百萬元？如否，洪仙景及甲○○是否與有過失
  ，而應依合夥出資額之比例負擔？如否，被上訴人得依債務不
  履行、侵權行為並繼承之法律關係請求上訴人給付若干元？
六洪仙景及甲○○在原審法院80年度重訴字第24號請求確認共有
  關係存在事件之訴訟前，未知悉上訴人已出售系爭土地，且系
  爭土地因上訴人之放任拍定，始造成損害確定，則被上訴人之
  債務不履行及侵權行為損害賠償請求權之時效應自何時起算？
  於93年11月5日被上訴人起訴時，是否已罹於時效？
(一)按請求權因15年間不行使而消滅；消滅時效自請求權可行使時
  起算，民法第125條、第128條前段定有明文。本件被上訴人係
  本於合夥準用委任之規定（民法第680條準用同法第544條），
  向上訴人請求其執行合夥事務不依約履行之損害賠償，則該損
  害賠償請求權之時效期間應為15年，且應自被上訴人知悉上訴
  人不依約履行而可請求損害賠償時起算。
(二)經查：被上訴人係主張上訴人未依丙○○所提出之承買條件與
  丙○○訂約，致其等無從享有依該買賣契約所可獲得履約利益
  之損害，則該債務不履行損害賠償請求權之得行使時期，自應
  以被上訴人向上訴人告知丙○○之承買條件而上訴人拒絕同意
  致生損害時起算，故此部分之請求權時效，應自被上訴人委由
  律師於80年6 月4 日以存證信函向上訴人為該承買情事之告知
  ，而上訴人仍拒不同意訂約之時起算，因自80年6 月4 日計至
  被上訴人提起本件訴訟之93年11月5 日，乃未逾15年，揆諸上
  開說明，應認被上訴人之債務不履行損害賠償請求權尚未罹於
  時效消滅。
(三)至上訴人主張：甲○○於78年5 月間即為假處分，被上訴人之
  債務不履行及侵權行為損害賠償請求權之時效應自斯時起算，
  故於93年11月5 日被上訴人起訴時，已罹於時效而消滅等語。
  惟被上訴人否認甲○○及洪仙景於78年5 月假處分時即知悉上
  訴人已將系爭土地出售與楊沈嫌之債務不履行及侵權行為，上
  訴人復自承其依約並無向甲○○及洪仙景通知有關楊沈嫌已購
  地之義務，且無法證明其已於78年5 月向甲○○及洪仙景告知
  上情（見本院卷(二)第282 頁反面、第315 頁），甲○○及洪仙
  景既不知情，則時效自無從起算，是以上訴人上開主張自不足
  採。
(四)另按因侵權行為所生之損害賠償請求權，自請求權人知有損害
  及賠償義務人時起，2 年間不行使而消滅。自有侵權行為時起
  ，逾10年者，亦同，民法第197 條固定有明文。被上訴人雖另
  以侵權行為之法律關係請求，而應適用2 年時效，惟被上訴人
  係請求與債務不履行法律關係擇一判決，因本院認被上訴人得
  依債務不履行法律關係請求，詳如後述，自無庸另再就侵權行
  為請求權有無罹於時效消滅予以審酌。
七上訴人於80年12月23日原審法院80年度重訴字第24號確認公同
  共有關係事件判決前，得知丙○○欲以高於系爭合夥契約所定
  價格購買系爭土地，得否以「已將系爭土地出售與楊沈嫌」為
  由，拒絕與丙○○訂約？如不得為之，是否違反系爭合夥契約
  ？
(一)經查：依系爭合夥契約第3 、4 條之約定，上訴人與洪仙景、
  甲○○於有超出所約定最低價格之多數承買人時，則應由最高
  出價者優先承買，以賺取價差獲利，而於原審法院80年度重訴
  字第24號確認公同共有關係事件審理中，洪仙景、甲○○已向
  上訴人表明丙○○願就系爭土地，以高於最低價購買系爭土地
  ，並提示存證信函，亦即上訴人最遲於上開事件審理中當時即
  已知丙○○有表示要承買系爭土地之情事，惟上訴人並未表示
  同意等節，為上訴人所不爭執（見本院卷(一)第268 頁），因丙
  ○○所出之購買條件為以每坪115,000 元及65,000元之價格，
  另由賣方負擔土地增值稅之承買條件購買系爭土地，業如前述
  ，該等價格顯然高於系爭合夥契約230 、156 地號土地之最低
  出售價每坪35,000元及21,000元，則上訴人自應依系爭合夥契
  約將系爭土地出售與丙○○。
(二)上訴人雖主張：依系爭契約第3 條上訴人有權出售與楊沈嫌，
  自不得再賣與丙○○，且出售與楊沈嫌之價金合於系爭契約約
  定，上訴人並未違約等語。惟查：
1.系爭合夥契約係約定230 、156 地號土地之最低出售價分別為
  每坪35,000元及21,000元，如有承購者願以超過上開最低出售
  價購買，即均應同意出售等語，已如上述，而上訴人出售與楊
  沈嫌之價格卻等同於最低價，即230 、156 地號土地分別僅為
  每坪35,000元及21,000元，乃未超出最低價，自與系爭合夥契
  約約定不符，則上訴人自不得以該價格出售與楊沈嫌，而其竟
  然為之，顯與約定有違，應不得據以拒絕與丙○○訂約。
2.甲○○於78年5 月8 日即已聲請就系爭土地為假處分獲准，為
  上訴人於78年5 月20日收受假處分裁定時即知，詎上訴人竟提
  出其與楊沈嫌所訂買賣契約之時間恰在此期日之前之78年5 月
  6 日，乃在其否認甲○○等人之合夥權利而受保全處分之際，
  且依為楊沈嫌處理本件買賣事宜之楊真祥（即楊沈嫌之夫）於
  上開確認公同共有關係存在之訴訟中證述，係約定以每坪35,0
  00元及21,000元買受系爭土地，貸款為1013萬元，當日付現款
  100 萬元，事後再給95萬元，貸款1013萬元之利息未繳等語，
  有本院81年度重上字第22號判決在卷可憑（見原審卷第26頁）
  ，而其所稱之貸款1013萬元，係系爭土地向臺灣土地銀行為抵
  押借款時所設定之最高限額，亦有系爭土地登記簿謄本可按（
  其中156 地號部分為299 萬元，230 地號部分為714 萬元，見
  本院更審前卷(二)第88頁、第92頁），並非實際貸得之款項，顯
  與一般買賣中買受人若承受抵押貸款時，雙方均會將實際貸款
  金額予以確認，以釐清彼此間權利義務之經驗法則有違，更何
  況該承接貸款之金額竟較系爭土地實際已貸之金額為高。再者
  ，上訴人所提出與楊沈嫌之買賣契約僅有上訴人之簽名及蓋章
  ，而無買受人楊沈嫌之簽名或蓋章，與一般買賣均有買賣雙方
  簽名及蓋章之常態不符，復有該買賣契約在卷可稽（見本院更
  審前卷(二)第53頁），又楊沈嫌於訂立買賣契約後，系爭土地即
  遭甲○○為假處分，上訴人已給付不能，就一般買賣之經驗及
  常情而言，買受人均會要求解約甚或加倍返還定金，而無任由
  此狀態長久繼續存在之可能，楊沈嫌卻未為之，反拖至2 年後
  之80年9 月24日始主張其與上訴人間就系爭土地有買賣關係，
  並起訴請求上訴人辦理移轉登記，且於訴訟審理中，得知當時
  系爭土地業經他人假處分，猶同意為訴訟上和解以辦理依法令
  不可能辦理之移轉登記，為兩造所不爭執（見原審卷第80頁、
  本院卷(一)第268 頁至第269 頁）。就此明顯異乎常情之和解情
  狀，並參酌其所主張之訂約時間、訂約條件、訴求方式為整體
  觀察判斷，被上訴人主張該買賣為上訴人與楊沈嫌間為達到其
  能排除甲○○、洪仙景之合夥權利所為之通謀虛偽意思表示，
  應屬無效，當可採信，是以上訴人上開抗辯，即不足採。
八上訴人若有違反系爭合夥契約，則丙○○是否有資力給付買賣
  價金以供上訴人與洪仙景及甲○○分配？
(一)經查：丙○○確有承購系爭土地之意願，除有其提出之承買要
  約書為據外，並經其於上開確認公同共有關係存在事件之審理
  中證述其有向洪仙景提出上述承買條件等語明確，此有本院81
  年度重上字第22號判決及該證言筆錄在卷可憑（見原審卷第26
  頁、第69頁至第73頁）。經核其所提出之承買要約時期為80年
  5 、6 月間，並非於本件訴訟中始行提出，且其承買要約當時
  ，甲○○、洪仙景正因與上訴人間就合夥關係是否存在有所爭
  執而訴訟中，若將系爭土地依丙○○提出之承買條件出售，對
  全體合夥人均屬有利，且若甲○○、洪仙景經判決認定其合夥
  權利並不存在，即無任何合夥權益受有損害之可言，其又何須
  串通丙○○為不實之假要約藉以嗣後能向上訴人求償，參以系
  爭土地當時係在洪仙景之假處分保全程序查封下，並無上訴人
  能脫產之風險，益證丙○○之承買意思並非虛假。
(二)上訴人雖稱丙○○有詐欺前科，當時並無資力，自無履約能力
  等語。惟查：
1.丙○○之詐欺前科係關於其在75年間涉及共謀虛偽設定抵押權
  之犯行，當時刑事判決並未提及其本身有無資力，此有臺灣高
  等法院臺南分院77年度上易字第317 號刑事判決抄本在卷可稽
  （見本院更審前卷(二)第117 頁至第124 頁）。如此自不得僅以
  丙○○有詐欺前科即認定其無資力購買系爭土地。
2.丙○○於80年6 月30日出價欲購買系爭土地前，曾於79年間購
  買價值4 百多萬元房屋1 棟贈與前女友陳乙○○，丙○○乃以
  之為擔保，向臺灣中小企業銀行潮洲分行貸得470 萬元，丙○
  ○自斯時起均按月繳納本息，迄93年間餘本息2,277,636 元，
  始由陳乙○○自行清償；又丙○○於86年尚向臺灣土地銀行貸
  款4 百萬元，迄96年3 月27日止尚欠4,265,124 元等節，為兩
  造所不爭執（見本院卷(二)第320 頁），另丙○○係自87年7 月
  起才有逾放催收，亦有兩造不爭執其真正之臺灣土地銀行96年
  7 月19日總六區逾字第0960026056號函附借款總額及未償餘額
  資料、臺灣中小企業銀行潮州分行96年7 月31日96潮州字第09
  60710126號函附陳乙○○貸款資料、龍星昇第五資產管理股份
  有限公司97年5 月27日（97）龍五第97044 號函附催收紀錄表
  在卷可稽（見本院卷(一)第94頁至第105 頁、第132 頁至第137
  頁、卷(二)第338 頁至第341 頁），據此足認丙○○自79年起迄
  86年間止並無任何債信不良情事，且有相當資力及信用可購得
  不動產，並向銀行融資貸款。再佐以證人陳乙○○結證稱：自
  75年至84年與丙○○同居期間，知丙○○有BMW 汽車及銀行貸
  款1400萬元，並從事土地仲介工作，吃用豪華，曾給付其生活
  費每月1 萬多元，另其至丙○○之公司工作，丙○○曾給3 萬
  元等語（見本院卷(一)第108 頁至第111 頁），核與丙○○之財
  產資料及其曾於84年間設立資本額達2500萬元之泓洋建設有限
  公司營利事業資料查詢所載相符（見本院更審前卷(二)第182 頁
  至第183 頁、第202 頁至第212 頁、本院卷(二)第331 頁），則
  足認丙○○於表示承購當時應非毫無資力之人。況且一般土地
  買賣均得以向銀錢業者抵押融資之方式籌措資金，而丙○○在
  當時債信良好，自得以相同方式購買系爭土地。
3.依系爭土地同段鄰地231 地號土地於81年4 月14日由所有權人
  向臺灣中小企銀抵押借款得1800萬元計算結果，每坪市價為13
  6,194 元、同段213 地號土地於82年7 月1 日向屏東市第二信
  用合作社抵押借款設定金額為1560萬元計算結果，每坪市價約
  為147,438 元一節，有上訴人不爭執其真正之地籍圖暨土地登
  記簿謄本及陽信商業銀行屏東分行97年8 月1 日陽信屏東字第
  970169號函附同段213 地號抵押借款資料在卷足證（見本院卷
  (二)第294 頁至第309 頁、第408 頁至第422 頁、第438 頁），
  而丙○○就系爭230 地號土地出價每坪115,000 元、系爭156
  地號土地出價每坪65,000元與上開價格相較下，顯無過高，尚
  且可認係稍低於市價，則以丙○○從事土地仲介業，以低於市
  價購得系爭土地後再轉手售出牟利，亦合乎常情。是以，上訴
  人主張丙○○之出價過高不符當時市價，丙○○係虛偽意思表
  示出價等語，既未舉證以實其說，復與上開事實不符，並不足
  採。而被上訴人主張丙○○有足夠資力給付買賣價金以供上訴
  人與洪仙景及甲○○分配等語，應屬可採。
(三)至丙○○固於96年8 月21日在本院證述其未書寫出價單，且未
  找人集資購買系爭土地等語，惟其對被上訴人所提出之出價單
  上簽名印文真正並不爭執，且明確表示其當時確有對系爭230
  地號土地出價購買之意（見本院卷(一)第167頁至第168頁），此
  佐以上述丙○○於81年6 月24日證述係集資欲購買系爭土地（
  見原審卷、第69頁至第73頁），雖略有出入。惟丙○○確於出
  價單上簽名蓋印，又有購買系爭土地之意，雖歷經近15年仍如
  一陳述，則丙○○對另一筆面積較小之系爭156 地號土地於15
  年後表示無印象，且對出價單上文字及有無尋人集資等細節不
  復記憶，毋寧更接近事實，而不宜據以認定丙○○於15年前距
  80年出價僅1 年時所述非屬事實，或前後相距15年之2 次證詞
  齟齬而均不可採。
九如丙○○當時確可給付價金，則上訴人應賠償金額應以丙○○
  出價之價金39,003,900元或以92年4月3日拍定之價金20,581,9
  99元之計算？依據為何？
(一)按損害賠償，除法律另有規定或契約另有訂定外，應以填補債
  權人所受損害及所失利益為限。依通常情形，或依已定之計劃
  、設備或其他特別情事，可得預期之利益，視為所失利益，民
  法第216條定有明文。
(二)經查：上訴人與楊沈嫌間之買賣契約係屬通謀虛偽意思表示依
  法無效，業如前述，則楊沈嫌出價之價金自不得為計算依據。
  又因丙○○確有表示以39,003,900元價金承買，又與市價相當
  ，且為上訴人有違約情事之認定依據，業如前述，則被上訴人
  主張其因上訴人拒不同意與丙○○訂約，致無從依丙○○之承
  買條件取得轉售之利益，經核與上揭規定內容相符，自得採為
  計算損害之依據，則被上訴人主張得以此買賣契約為據，即屬
  可採。
(三)至上訴人主張應以20,581,999元計算，因上訴人並無違約，自
  應以系爭土地遭拍定致所有權終局喪失為請求依據等語。惟查
  ：上訴人如依約於80年間與丙○○締約出售，系爭土地即不致
  遭拍賣僅得20,581,999元。因此雖系爭土地最終係因遭執行法
  院拍賣而喪失所有權，且以20,581,999元拍定，惟乃上訴人違
  約所致，且與被上訴人預期可得之利益相左，自不得以之為計
  算被上訴人可得之利益。
十若上訴人應賠償被上訴人，則是否可主張抵銷以丙○○買受價
  格計算之土地增值稅、自80年7 月起至92年6月9日代墊之利息
  及違約金、地價稅或92年6月9日拍定時之土地增值稅、給付楊
  沈嫌之違約金2 百萬元？如否，洪仙景及甲○○是否與有過失
  ，而應依合夥出資額之比例負擔？如否，被上訴人得依債務不
  履行、侵權行為並繼承之法律關係請求上訴人給付若干元？
(一)按受任人因處理委任事務有過失，或因逾越權限之行為所生之
  損害，對於委任人應負賠償之責，民法第544 條定有明文。又
  此項規定，於合夥人之執行合夥事務準用之，亦為同法第680
  條所明定。另執行合夥業務之合夥人，對於他合夥人即為受任
  人，則如因執行業務合夥人之故意或過失，造成他合夥人之損
  害，除有債務不履行之賠償責任外，亦屬侵害他合夥人之權利
  ，其他合夥人亦可依侵權行為之規定，對之為損害賠償之請求
  。又繼承人自繼承開始時，除本法另有規定外，承受被繼承人
  財產上之一切權利、義務。繼承人有數人時，在分割遺產前，
  各繼承人對於遺產全部為公同共有，民法第1148條前段及第11
  51條亦分別定有明文。
(二)經查：系爭土地承購時除已繳納前期款3,595,480 元外，尚有
  尾款6,890,958 元，乃向臺灣土地銀行貸款支付，此部分款項
  既為兩造共同之債務，乃應由上開價金中予以扣除一情，為被
  上訴人所不爭執且同意扣抵（見原審卷第9 頁至第10頁、本院
  卷(一)第268頁至第269頁）。又查：上訴人向臺灣土地銀行為抵
  押借款時，除以系爭土地設定抵押為擔保外，尚一併提供同小
  段29地號、174地號土地設定抵押，總計借款1200萬元，其中2
  9地號設定205萬元、174地號設定222萬元一節，有土地登記謄
  本及臺灣土地銀行潮州分行95年8 月18日潮逾字第0950000425
  號函在卷可稽（見本院更審前卷(二)第95頁、第101 頁、第130
  頁至第138 頁）。因該1200萬元中用以支付購買系爭土地之價
  金部分僅為6,890,958 元，則應扣抵之利息自應以此數額為限
  。又經以該金額計至丙○○為承買要約之80年6 月間止（計至
  6 月30日），所應繳納之利息為2,103,560 元，有臺灣土地銀
  行潮州分行95年8 月29日潮逾字第0950000441號函在卷可憑（
  見本院更審前卷(二)第151 頁至第163 頁），則2,103,560 元利
  息既係用以支付價金之貸款，自應予以扣除，被上訴人對此應
  扣除之金額亦表示不爭執（見本院卷(一)第264 頁），則上訴人
  抗辯此部分應予扣除，即屬可採。至上訴人雖表示尚應再計至
  92年間拍定時為止之利息，但若上訴人於80年6 月間即同意丙
  ○○之承買，則自80年7 月起之利息自不須再為繳納，故至92
  年間拍定前所增加之利息及上開函文所示之違約金195 元及遲
  延利息1,480 元等，均應屬可歸責於上訴人個人之事由所致，
  自不得再轉由被上訴人承擔，上訴人此部分抗辯，自不足採。
(三)再查：系爭156地號土地自77年至79年之地價稅各為7,031元，
  80年之地價稅為11,580元；230地號土地自77年至79年之地價
  稅各為14,590元，80年之地價稅為23,212元，有屏東縣稅捐稽
  徵處潮州分處95年6 月26日屏稅潮分壹字第0950560352號函在
  卷可憑（見本院更審前卷(二)第114 頁），亦即全部地價稅金額
  合計99,655元（7,031 ×3 ＋11,580＋14,590×3 ＋23,212＝
  99,655）。因上開金額為系爭土地在出售前應支付之稅款，且
  為被上訴人所不爭執（見本院卷(一)第265 頁），自應予以扣除
  ，則上訴人抗辯應予扣除，亦屬可採。
(四)又查：依丙○○所提出之承買條件，土地增值稅應由出賣人負
  擔，則此部分即屬應予扣除之款項。但就土地增值稅而言，一
  般買賣係依公告現值申報，以減低應繳之稅款，而系爭土地於
  80年6 月間出售時若依公告現值申報結果，其應繳納之土地增
  值稅額為零，有屏東縣稅捐稽徵處潮州分處95年9 月27日屏稅
  潮分壹字第0950569250號函在卷可稽（見本院更審前卷(二)第18
  9 頁），則土地增值稅部分，自無得予扣除之金額。上訴人雖
  抗辯應以出賣之價金申報並計算土地增值稅，但依上開出賣價
  金為申報，其中156 地號土地應繳納1,587,081 元，230 地號
  土地應繳納5,434,607 元，合計7,021,688 元，亦經屏東縣稅
  捐稽徵處潮州分處於95年6 月26日以屏稅潮分壹字第09505603
  51號函復明確（見本院更審前卷(二)第113 頁）。然若以此項金
  額申報繳納，顯不符合本件合夥轉售圖利之目的，亦與一般土
  地買賣之常情有違。另上訴人又主張應以92年6 月9 日拍定時
  之價金核定土地增值稅等語，惟上訴人係違約始致系爭土地遭
  拍賣，才需以拍定價金核定土地增值稅，已如上述，如上訴人
  於80年間出售系爭土地與丙○○，即不發生事後拍賣所生之土
  地增值稅，是以自不得以該數額扣除價金分配兩造之利益。因
  此上訴人上開抗辯，均顯不足採。
(五)另上訴人復主張抵銷因執行職務所受之損害，即給付楊沈嫌之
  違約金2 百萬元，另洪仙景及甲○○未盡負擔義務，即未給付
  本息始致遭法院拍賣，亦與有過失等語。惟查：上訴人與楊沈
  嫌間之買賣契約有違系爭合夥契約，本不得據以約束被上訴人
  並拒絕與丙○○締約，且應屬通謀虛偽意思表示而為無效，業
  經前述，上訴人自不得藉詞自己違約不當行為產生之債務為執
  行職務所受之損害，主張抵銷。又自79年間起上訴人即否認洪
  仙景、甲○○之合夥人身分，致洪仙景、甲○○需對上訴人提
  起3 次訴訟，才得以確認合夥共有關係一節，為上訴人所不爭
  執（見本院卷(一)第268頁至第269頁），是以被上訴人主張洪仙
  景、甲○○從未接獲上訴人通知繳納本息等語，應屬可採。況
  且上訴人有協力會同洪仙景、甲○○向銀行繳納本息之義務，
  如上訴人不告知金額以及會同洪仙景、甲○○至銀行繳納，其
  等實無從繳納本息，上訴人復未能舉證證明已通知其等繳納本
  息，則尚難認定洪仙景、甲○○有任何遲延責任或與有過失。
(六)依上所述，上訴人拒絕與丙○○訂立買賣契約，顯係違反與洪
  仙景及甲○○所訂系爭合夥契約之約定，且於92年4月3日放任
  系爭土地遭執行法院拍賣，致被上訴人受有損害，既如前述，
  則被上訴人主張上訴人有債務不履行行為，請求損害賠償，揆
  諸上開規定，即屬有據，應予准許。又因上訴人抗辯得扣抵之
  項目及金額，其中尾款6,890,958元，利息2,103,560元及地價
  稅99,655元，合計9,094,173 元部分均應予以扣除，其餘部分
  則不得扣抵。經扣除後，系爭土地出售與丙○○之價款僅餘29
  ,909,727 元 ，再以甲○○、洪仙景之持分比例各1/6 計算，
  其各得請求之金額則為4,984,955 元【（39,003,900－9,094,
  173） ×1/6 ＝4,984,955 】。而甲○○、洪仙景已先後去世
  ，其等繼承人即子○○等人得請求之金額為4,984,955 元，辛
  ○○○等人得請求之金額亦為4,984,955 元。又被上訴人尚主
  張擇一依侵權行為之法律關係為請求，因其等已得據債務不履
  行損害賠償請求權請求上訴人給付上開損害，本院自無庸再就
  侵權行為法律關係予以審酌，併予說明。
十一綜上所述，被上訴人本於債務不履行及繼承之法律關係，請求
  上訴人給付之金額，在子○○等人及洪清美等人各4,984,955
  元，及自起訴狀繕本送達翌日即93年11月23日起至清償日止，
  按年息5%計算利息之範圍內，為有理由，應予准許。原審判命
  上訴人如數給付，並宣告供擔保金額為准、免假執行之宣告，
  並無違誤。上訴意旨指摘原判決不當，求予廢棄改判，為無理
  由，應予駁回。
十二據上論結，本件上訴為無理由，依民事訴訟法第449 條第1 項
  、第78條，判決如主文。
中    華    民    國    97    年    10    月    8     日
                            民事第四庭
                                審判長法官  蔡文貴
                                法      官  黃科瑜
                                法      官  謝靜雯
以上正本證明與原本無異。
如對本判決上訴，須於判決送達後20日內向本院提出上訴狀，其
未表明上訴理由者，應於上訴後20日內向本院提出上訴理由書（
均須按他造當事人之人數附繕本）。上訴時應提出委任律師或具
有律師資格之人之委任狀，並依附註條文規定辦理。
中    華    民    國    97    年    10    月    8     日
                                書  記  官  唐奇燕
附註：民事訴訟法第466 條之1 ：對於第二審判決上訴，上訴人
應委任律師為訴訟代理人，但上訴人或其法定代理人具有律師資
格者，不在此限。


司法院資訊處製作；財團法人民間司法改革基金會備份。
